臺灣臺南地方法院民事判決
109年度訴字第1810號
原      告  吳玟儒  

            吳佳妮  

上二人共同
訴訟代理人  楊益松律師
被      告  張林富美
兼  上一人
訴訟代理人  黃定華即黃張粉之繼承人    

被      告  張慧子即黃張粉之繼承人

            張羨明即黃張粉之繼承人

            張羨光即黃張粉之繼承人

            張月娥即黃張粉之繼承人

            黃安華即黃張粉之繼承人

            黃澎華即黃張粉之繼承人

            黃國華即黃張粉之繼承人

            黃小華即黃張粉之繼承人

            黃翠華即黃張粉之繼承人

上列當事人間請求塗銷抵押權登記事件，經本院於民國110年9月
28日言詞辯論終結，判決如下：
    主    　文
被告張慧子、張羡明、張羡光、張月娥、黃定華、黃安華、黃澎
華、黃國華、黃小華、黃翠華應就附表所示四筆土地之抵押權登
記名義人為黃張粉部分辦理繼承登記。 
被告應將如附表所示四筆土地之抵押權登記予以塗銷。
訴訟費用由被告負擔。
    事實及理由
一、原告起訴主張：
㈠、「以抵押權擔保之債權，其請求權已因時效而消滅，如抵押
    權人，於消滅時效完成後，五年間不實行其抵押權者，其抵
    押權消滅。」、「請求權，因十五年間不行使而消滅。但法
    律所定期間較短者，依其規定。」、「對於妨害其所有權者
    ，得請求除去之。」民法第880條、第125條、第767條第1項
    中段定有明文。
㈡、緣原告二人為被繼承人吳騰欽之繼承人，於民國98年6月18日
    繼承吳騰欽所有座落臺南市○○區○○段000○000○000○000地號
    土地四筆（下稱系爭土地），並於98年10月26日辦理繼承登
    記完畢，此有土地登記謄本可稽。吳騰欽前於82年6月23日
    將系爭土地設定新臺幣（下同）200萬元之抵押權予訴外人
    黃張粉（債權額比例：4分之3）、林富文（債權額比例：4
    分之1）。嗣又於86年7月12日，由林富文將其債權比例、抵
    押權移轉予被告張林富美。被告張林富美並曾於97年間聲請
    鈞院裁定准許拍賣抵押物，然斯時並未聲請拍賣，其後被告
    等即未再聲請強制執行，而系爭土地上之系爭抵押權設定清
    償日期為82年9月22日，計算至97年9月22日即已屆滿15年，
    故被告等之清償請求權已因時效而消滅。且被告等於上述請
    求權時效消滅後，5年間仍未實行抵押權，是依民法第880條
    、第125條規定，系爭抵押權已因時效消滅及期間經過而消
    滅，為此，原告爰依民法第767條第1項中段規定，提起本訴
    ，請求鈞院令被告等依法塗銷系爭抵押權等語。
㈢、聲明（見本院卷㈠第154頁）：
①、被告張慧子、張羡明、張羡光、張月娥、黃定華、黃安華、
    黃澎華、黃國華、黃小華、黃翠華應就附表所示四筆土地之
    抵押權登記名義人為黃張粉部分辦理繼承登記。 
②、被告應將如附表所示四筆土地之抵押權登記予以塗銷。
③、訴訟費用由被告負擔。　　
二、被告答辯略以：
㈠、被告張林富美、黃定華部分：
①、原告2人為吳騰欽之繼承人，當年是吳騰欽及其妻張秀妹於82
    年6月22日為了償還李長益、宮淑玲之債務140萬元，故而向
    黃張粉（被告黃定華之母親）、被告張林富美（證人張崇慶
    之母親）借款200萬元。雙方同意就該債務設定抵押權並由
    被告黃定華留置系爭土地之所有權狀正本，用以擔保債權，
    防止吳騰欽夫妻繼續持以向他人借款或設定抵押權及辦理過
    戶登記等，待還款時，被告黃定華再塗銷系爭抵押權並歸還
    系爭土地之土地所有權狀正本4張（附件1）。
②、黃張粉已經過世25年了，當時被告黃定華是以借名登記之方
    式，借用母親黃張粉之名字辦理系爭抵押權之登記。系爭借
    款實際上是82年間，被告黃定華與訴外人張崇慶（即被告張
    林富美的兒子）一起借給原告2人的父親吳騰欽的，被告黃
    定華貸與150萬元，故謄本記載債權比例4分之3、張崇慶是
    貸與50萬元，故謄本記載債權比例4分之1。因為當時被告黃
    定華與張崇慶一起合夥，之後由被告黃定華去辦理系爭抵押
    權之登記（庭呈設定抵押權登記契約書原本，影本附卷）。
    張崇慶的部分則一開始借名登記為「林富文」，也就是張崇
    慶的配偶，直到86年間才更名登記給「張林富美」，也就是
    張崇慶的母親，他的部分也是借名登記。
③、被告黃定華有去法律諮詢，知道消費借貸及抵押權都有時效
    及除斥期間的規定，如果本件依法已經罹於時效、除斥期間
    ，被告黃定華沒有意見，但覺得道義上，原告2人還是應該
    負責清償他們的父親吳騰欽所積欠的債務，吳騰欽生前，我
    們有去討過債，但後來他進了看守所，討不到，被告黃定華
    只有97年間去聲請過拍賣抵押物之裁定，裁定確定後並沒有
    去聲請強制執行，沒想到，98年間，吳騰欽就過世了，一直
    到現在。借款當時還由吳蔡吵（吳騰欽的母親）、張秀妹（
    吳騰欽的配偶）擔任連帶債務人，系爭借款是真實存在的。
    我們2人借款給吳騰欽都是用現金交付，吳騰欽有簽收據給
    被告黃定華，同時還簽了抵押權設定借款證明書（庭呈正本
    兩頁）以及一張本票（影本）。97年之後被告黃定華就沒有
    再針對系爭土地聲請強制執行或起訴，因為之後我就忙自己
    的事，忘記本案了。
④、詎吳騰欽於98年死亡，原告2人既身為其繼承人，理應歸還吳
    騰欽所積欠之借款，還款後取回留置在被告黃定華手上的系
    爭土地土地所有權狀正本，再去辦理繼承登記。然原告2人
    卻為了規避其父親吳騰欽之欠款，竟於98年6月18日向白河
    地政事務所之人員謊報系爭土地之土地所有權狀正本遺失云
    云而簽立切結書（如附件二），再持補發之正本向地政事務
    所辦理繼承登記。原告2人謊報系爭土地之所有權狀正本遺
    失乙事，已係虛偽不實之陳述並損害被告之權益，有刑事詐
    欺及偽造文書之嫌。本案之後，被告黃定華欲對原告2人及
    吳騰欽的配偶張秀妹提起偽造文書的刑事告訴，因為張秀妹
    當時擔任連帶債務人，她明明知道吳騰欽有欠被告黃定華跟
    證人張崇慶的錢，也知道系爭土地的權狀正本都在被告黃定
    華處，她跟原告2人卻還去申請系爭土地權狀正本遺失、補
    發，然後僅由原告2人受繼承登記，顯有規避債務的意思，
    繼承了系爭土地的財產，卻還說沒有錢還給被告黃定華及證
    人張崇慶，在道義上說不過去，而且他們申請土地權狀正本
    遺失補發也不合法等語。
⑤、聲明（見本院卷㈠第138頁）：
①、原告之訴駁回。
②、訴訟費用由原告負擔。
㈡、被告張慧子、張羡明、張羡光、張月娥、黃安華、黃澎華、
    黃國華、黃小華、黃翠華均經合法通知未於言詞辯論期日到
    場，亦均未提出書狀作何聲明或陳述。上開被告經合法通知
    ，未於言詞辯論期日到場，核無民事訴訟法第386條所列各
    款情形，爰依原告之聲請，由其一造辯論而為判決。
三、本院得心證之理由：
㈠、按所有人對於無權占有或侵奪其所有物者，得請求返還之。
    對於妨害其所有權者，得請求除去之。有妨害其所有權之虞
    者，得請求防止之，民法第767 條第1 項定有明文。又按請
    求權，因15年間不行使而消滅；消滅時效，因左列事由而中
    斷：一請求。二承認。三起訴。左列事項，與起訴有同一效
    力：一依督促程序，聲請發支付命令。二聲請調解或提付仲
    裁。三申報和解債權或破產債權。四告知訴訟。五開始執行
    行為或聲請強制執行；時效因開始執行行為而中斷者，若因
    權利人之聲請，或法律上要件之欠缺而撤銷其執行處分時，
    視為不中斷。時效因聲請強制執行而中斷者，若撤回其聲請
    ，或其聲請被駁回時，視為不中斷；時效中斷者，自中斷之
    事由終止時，重行起算；以抵押權擔保之債權，其請求權已
    因時效而消滅，如抵押權人，於消滅時效完成後，5年間不
    實行其抵押權者，其抵押權消滅，民法第125條前段、第129
     條、第136 條、第137 條第1 項、第880 條分別定有明文
    。
㈡、經查，原告主張吳騰欽於82年6月23日、於86年7月15日以系
    爭土地設定系爭抵押權予黃張粉、被告張林富美，用以擔保
    系爭債權合計200萬元，系爭債權之清償日為82年9 月22日
    等情，為被告所不爭執，並有系爭土地登記謄本附卷可稽，
    則系爭債權請求權應已於97年9 月22日即罹於15年消滅時效
    期間；又被告於系爭債權請求權罹於消滅時效後，並未於5 
    年內即102年9 月22日前實行系爭抵押權，亦為被告所不爭
    執（本院卷㈠第122頁筆錄），並有證人張崇慶到庭具結陳述
    一致（本院卷㈡第12至15頁筆錄），且有本院強制執行事件
    查詢表附卷為憑（本院卷㈡第163至221頁），是依民法第880
     條規定，系爭抵押權已因除斥期間經過而消滅。
㈢、而系爭抵押權登記之存在已妨害系爭土地之所有權，故原告
    依民法第767 條第1 項規定，請求被告等塗銷系爭抵押權登
    記，係屬有據。
四、綜上所述，原告依民法第767 條第1 項規定，請求被告張慧
    子、張羡明、張羡光、張月娥、黃定華、黃安華、黃澎華、
    黃國華、黃小華、黃翠華應就系爭土地之抵押權登記名義人
    為黃張粉部分辦理繼承登記；及被告應將系爭土地之抵押權
    登記予以塗銷，為有理由，應予准許。
五、本件事證已臻明確，兩造其餘之攻擊防禦方法及舉證，經本
    院審酌後，認均不足以影響本判決之結果，毋庸一一論列，
    併此敘明。
六、訴訟費用負擔之依據：民事訴訟法第78條。 　　
中　　華　　民　　國　　110 　年　　9 　　月　　30　　日
                  民事第五庭  法  官　吳金芳
以上正本證明與原本無異。
如不服本判決，應於判決送達後20日內，向本院提出上訴狀並表
明上訴理由（須附繕本），如於本判決宣示後送達前提起上訴者
，應於判決送達後20日內補提上訴理由書（須附繕本）。如委任
律師提起上訴者，應一併繳納上訴審裁判費。
中　　華　　民　　國　　110 　年　　9 　　月　　30　　日
                              書記官  李崇文
附表：
土地 坐落 被告 抵押權登 記名義人 抵押權收件年期字號 抵押權登記日期 債權額 比例 擔保債權金額（新臺幣，元） 存續期間 清償日期 設定權利 範圍 臺南市 ○○區 ○○段000地號 張林富美 同左 臺南市白河地政事務所86白地字第005697號 86年7月15日 1/4 200萬 82年6月22日至82年9月22日 82年9月22日 1/5  張慧子、張羡明、張羡光、張月娥、黃定華、 黃安華、黃澎華、黃國華、黃小華、黃翠華 黃張粉 臺南市白河地政事務所82白地字第005047號 82年6月23日 3/4 200萬 82年6月22日至82年9月22日 82年9月22日 1/5 臺南市○○區○○段000地號 張林富美 同左 臺南市白河地政事務所86白地字第005697號 86年7月15日 1/4 200萬 82年6月22日至82年9月22日 82年9月22日 1/5  張慧子、張羡明、張羡光、張月娥、黃定華、 黃安華、黃澎華、黃國華、黃小華、黃翠華 黃張粉 臺南市白河地政事務所82白地字第005047號 82年6月23日 3/4 200萬 82年6月22日至82年9月22日 82年9月22日 1/5 臺南市○○區○○段000地號 張林富美 同左 臺南市白河地政事務所86白地字第005697號 86年7月15日 1/4 200萬 82年6月22日至82年9月22日 82年9月22日 1/5  張慧子、張羡明、張羡光、張月娥、黃定華、 黃安華、黃澎華、黃國華、黃小華、黃翠華 黃張粉 臺南市白河地政事務所82白地字第005047號 82年6月23日 3/4 200萬 82年6月22日至82年9月22日 82年9月22日 1/5 臺南市○○區○○段000地號 張林富美 同左 臺南市白河地政事務所86白地字第005697號 86年7月15日 1/4 200萬 82年6月22日至82年9月22日 82年9月22日 1/5  張慧子、張羡明、張羡光、張月娥、黃定華、 黃安華、黃澎華、黃國華、黃小華、黃翠華 黃張粉 臺南市白河地政事務所82白地字第005047號 82年6月23日 3/4 200萬 82年6月22日至82年9月22日 82年9月22日 1/5